臺灣臺北地方法院民事判決　　　　　　93年度重訴字第1298號
原　　　告　丙○○
訴訟代理人　黃永琛律師
複代理人　　劉桂君律師
被　　　告　乙○○
訴訟代理人　謝文倩律師
　　　　　　邱淑卿律師
上列當事人間返還房屋事件，本院於民國94年5月19日言詞辯論
終結，判決如下：
    主  文
被告應遷出台北市○○○路○段21號5樓建物及坐落基地，並返還
原告。
被告應自給付原告新台幣壹拾萬零伍仟元，並自民國九十四年六
月十七日起至遷出之日止，按月給付被告新台幣壹萬伍仟元。
原告其餘之訴駁回。
訴訟費用由被告負擔。
    事實及理由
一、本件原告主張：其於民國93年7月19日向訴外人即被告配偶
    甲○○購買坐落台北市○○○路○段21號5樓房地（下稱系爭
    不動產），兩造並立有不動產買賣契約書（原證2），其已
    依約給付價金，系爭房地亦於93年9月6日移轉所有權為原告
    所有（原證1），被告指摘其與甲○○為通謀虛偽意思表示
    云云，並非事實。惟上開房地自其所有以來均為被告無權占
    有中，原告爰依民法第767條之規定，請求被告遷出上開房
    地返還原告。又系爭建物位於台北市○○○路○段21號5樓，
    而該地之租金每坪最低亦有新台幣（下同）795元（原證3）
    ，本件建物面積78‧67平方公尺，相當於23‧8坪，被告無
    權占有使用系爭建物，每月受有相當於租金之不當得利為18
    ,921 （計算式：795×23.8 =18921），本件原告爰依法請
    求被告賠償每月18,000元，是原告併依民法第179條及第184
    條第1項規定，請求被告自起訴狀繕本送達之翌日起至遷出
    之日止，按月賠償原告新台幣18,000元等語。求為判決：
    (一)被告應自系爭房地遷出，並自起訴狀繕本送達之翌日起至
      遷出之日止，按月賠償原告18,000元。
二、被告則以：其與甲○○目前婚姻關係尚未消滅，惟處於分居
    之狀態，此狀態雖已持續一段期間，惟雙方迄今仍尚未協議
    離婚。詎甲○○竟為自己之利益，在未經被告同意下，與本
    即知悉被告婚姻、財產狀況之原告共同謀議，佯稱買賣並進
    而本於虛偽之意思簽訂買賣契約、辦理所有權移轉登記，甚
    而請求被告遷讓該房屋，以便其日後取得系爭房屋之實際占
    有、支配權。此由本件購屋流程、締約過程均與一般交易常
    情不符，而足徵本件顯為通謀虛偽買賣，應屬無效。從而，
    原告與甲○○係以詐害被告之意思，共同謀議由原告偽為系
    爭房屋之買受人，並進而受讓該房屋，依民法第87條規定，
    該移轉系爭房屋之物權行為、買賣契約俱屬無效，原告並非
    所有權人，請求被告遷讓房屋、給付租金，顯屬無據。又縱
    認系爭房地買賣屬實，惟被告與人甲○○間有租賃關係存在
    ，是其占有為有權占有，是原告請求返還房屋、請求相當於
    租金之損害，亦屬無理由等語，資為抗辯。
三、經查，原告主張其自甲○○購得系爭房地，其為系爭房地所
    有權人，現為被告無權占有中等情，固有其提出系爭土地及
    建物登記簿謄本正本（原證1）、不動產買賣契約書（原證2
    ）為證，惟被告以前詞抗辯，是本件兩造爭點厥為：(一)原告
    與甲○○於93年7月19日間就系爭房地買賣及移轉所有權行
    為，是否為通謀虛偽的意思表示？(二)如系爭房地買賣有效，
    則被告與甲○○間是否存有租賃關係？(三)如被告為無權占有
    ，則原告得請求若干不當得利？玆述如下：
  (一)查原告主張其於前開時期向甲○○購買系爭房地，現為系爭
    房地真正所有權人等情，已據其提出與其所述相符之登記簿
    謄本正本、不動產買賣契約書、定金300,000元收據（原證5
    ）、支票三紙（面額分別為1,00 0, 000元、500,000元、44
    8,507元，即原證6、7、8）、增值稅稅單（上已載有「增值
    稅251,493元由原告代墊」，即原證9）在卷足參，原告前開
    主張即非無據。從而，被告既抗辯原告與甲○○訂立之前揭
    系爭房地買賣暨甲○○移轉系爭房地所有權與原告，係原告
    與甲○○通謀而為之虛偽行為云云，則自應由被告負舉證責
    任（參見最高法院27年上字第2622號判例意旨）。又本院依
    原告聲請隔離訊問證人甲○○、證人即原告配偶忻啟聖，經
    證人甲○○證稱：我將系爭房屋出售給原告，我於91年7月
    11 日以後，被告未提供生活費，所以陸續向原告借錢，最
    後因為我要開公司，需要較多的資金，所以我才將系爭房屋
    出售給原告。原告有小孩子，因為求學的原因，需要在台北
    購屋，且原告的小孩子原本就設籍在系爭房屋。當初我開價
    8,800,000，經原告議價後以8,000,000元成交，原告提出30
    0,000元定金，定金是以債務抵償，另提出1,000,000元簽約
    金（即原證6），原告繳付（代墊）原證9號增值稅，餘款再
    以原證7、8支票支付（共1,200,0 00元）；另4,800,000元
    係由原告向銀行辦貸款支付。我本身有代書資格。系再爭房
    屋辦理買賣的代書黃永斐是由原告指定等語（見本院94年2
    月22日言詞辯論筆錄）；而證人即原告配偶忻啟聖復亦證稱
    ：甲○○在93年6、7月間有向我們借錢，大約三十幾萬元，
    後來我們建議證人甲○○將系爭房屋賣掉，也可以返還借款
    ，系爭房屋是在93年7月19日簽訂系爭買賣契約，是在黃代
    書辦公室（即臺北市○○路），黃代書是我們自己找的，（
    提示原證5、6、7、8）我有看過原證5、6、7、8號，為原告
    買賣系爭房屋之付款。簽約（按即系爭房地買賣契約）之前
    沒有去看過系爭房屋，這是因為小孩子的學區在師範附幼，
    當初購買系爭房屋時我與原告都已知系爭房屋被告在使用等
    語（見同前筆錄），本院觀之系爭不動產買賣契約書第6條
    約定，亦載明系爭房地現為第三人占有中，是原告購買之際
    勢必無從入內勘查，惟除此之外，原告所述其購買資金來源
    與付款過程尚與民間不動產買賣交易習慣尚無二致，被告辯
    稱原告購買之際未入系爭房屋查看，且原告如遷就小孩就學
    而購買系爭房屋，原告顯然應選擇現可立即居住之處所，而
    非為購買點交困難、尚待冗長司法程序判決始可能取得占有
    之房屋，原告購買系爭房屋之行為悖於常理，本件買賣顯係
    原告與甲○○通謀虛偽造之意思表示云云，僅屬其個人臆測
    之詞，尚乏所據。從而，被告抗辯原告與甲○○通謀由原告
    偽為系爭房屋之買受人並進而受讓該房屋，依民法第87 條
    規定，該移轉系爭房屋之物權行為、買賣契約俱屬無效乙節
    ，顯屬無據。
  (二)次查，被告復抗辯如系爭房地買賣有效，則被告與甲○○間
    存有租賃關係，每月租金30,000元，依系爭房屋所有權移轉
    適用民法修正前買賣不破租蹤賃之規定，其亦為有權占有云
    云，並提出86年、87年所得稅結算申報書（被證2）、73年1
    2月27日財政部國台北市國稅局新設立扣繳單位通知單、扣
    繳單位登記申請書（被證3）、92年度各類所得扣繳暨免扣
    繳憑單（被證4）、甲○○第一商業銀行活期儲蓄存款存摺
    節本（被證5）為憑，惟原告否認有何租賃情事，並否認前
    揭報稅資料之真正，並謂該前開私文書均係被告片面製作，
    並經證人甲○○亦到庭證稱：系爭房屋未曾出租給被告，亦
    未曾收過租金，（提示被證2即前開申報書、被證4即前開扣
    繳憑單）我從未見過被證2、4號文書，至87年至91年8月，
    被告每月匯入之70,000及30,000元不等金額是被告給我的生
    活費等語（見本院94年2月22日言詞辯論筆錄）。衡情，被
    告與甲○○於87年至91年8月間為生活共居之夫妻，被告亦
    不爭執其每月給付甲○○生活費用，從而，本院尚難判認前
    開匯款確含被告所謂之租金，況兩人91年8月分居後，被告
    即未再予匯款，足徵上開被告所匯款項，核屬雙方同居之生
    活費，否則若為租金，為何分居後即未付款？被告前開辯解
    ，應無可採。原告否認被告與甲○○間有租賃契約乙節，尚
    為可採。
  (三)末按，無法律上之原因而受利益，致他人受損害者，應返還
    其利益，民法第179條定有明文；又無權占有他人土地，可
    能獲得相當租金之不當得利，此為社會通常觀念，另按「城
    市地方土地房屋法定最高限額租金，以不超過土地及其建築
    物申報總價年息10 %為限」土地法第97條定有明文，惟按「
    土地法第97條第1項房屋租金最高額限制規定之立法意旨，
    乃於城市房屋供不應求，為防止出租人抬高租金，謀取重利
    ，特設本條限制房屋租金之最高額，以保護經濟上弱者之承
    租人，使其能取得適當之居住空間，避免造成居住問題，故
    該條規定應僅限於城市地方供住宅用之房屋始有其適用。至
    營業用房屋，承租人用以營業獲取利潤並非供居住，不僅在
    其承租房屋得以營商，並得享有營業房屋所形成商圈之商業
    利益，其應付租金不僅為使用房屋之對價，且包括此項特殊
    利益之對價在內，當非一般住宅用房屋之承租可比，自不受
    該條房租最高限制之拘束」（最高法院54年台上字第1528號
    判例、92年度台上字第2305號判決意旨參照）。查本件被告
    占用系爭房屋係為開設敏達代書事務所之用，此為兩造所不
    爭。從而，被告係用以營業獲取利潤殆無爭議，且本件系爭
    建物位於台北市○○○路○段與南海路交叉口，交通便利、
    商業繁榮（此有原告提出之系爭房屋坐落附近商圈照片11幀
    在卷可按），被告應得享有營業房屋所形成商圈之商業利益
    ，是其應付之不當得利不僅為使用房屋之對價，且包括此項
    特殊利益之對價在內，當非一般住宅用房屋之成屋可比，是
    揆諸前揭說明，應不受土地法第97條之限制，合先敘明。又
    查本件系爭房地依土地法第97條規定計算，原告所得請求相
    當於一般住宅用房屋租金之不當得利每月應不得逾10,363元
    （詳見被告94年3月17日民事答辯(三)狀第5頁至第7頁所列）
    ，並有被告提出之系爭房屋稅單（被證9）、土地公告價格
    資料（被證10）在卷足參。本院審酌前揭兩造所提證物，並
    參酌本件系爭建物位於台北市○○○路○段21號5樓，交通便
    利、商業繁榮、中正2分局就在對面，治安良好，鄰近建國
    中學、實驗國小，學區良好，又有植物園、中正紀念堂綠地
    ，而被告以系爭房屋為其經營土地代書事務所、其使用系爭
    租房屋可能獲得享有營業房屋所形成商圈之商業利益，應認
    原告主張每月15,000元，應屬合理，逾此部分，尚無可採。
四、綜上所述，原告主張被告無權占用系爭房地，應為可採；被
    告抗辯其非無權占用，原告與甲○○於93年7月19日間就系
    爭房地買賣及移轉所有權行為，係通謀虛偽之意思表示，
    被告與甲○○間存有租賃關係云云，為無可採，已如前述，
    從而，原告依民法第767條之規定，請求被告遷出上開房地
    返還原告，即為有理由；其併依民法第179條及第184條第1
    項規定，請求被告自訴狀繕本送達翌日即93年11月17日起遷
    出系爭房地之日止，按月給付前開每月15,000元之不當得利
    或損害金（基此計算自93年11月17日至94年6月16日，已7個
    月，合計105,000元），為有理由，爰判決如主文第2項所示
    ；至逾此部分，則為無理由，應予駁回。
結論：原告之訴為一部有理由，一部無理由，依民事訴訟法第79
條，判決如主文。
中　　華　　民　　國　　94　　年　　6 　　月　　17　　日
                    民事第五庭法      官  賴劍毅
以上正本係照原本作成
如對本判決上訴，須於判決送達後20日內向本院提出上訴狀
中　　華　　民　　國　　94　　年　　6 　　月　　20　　日
                              法院書記官  吳芳玉
